【裁判字號】    98,訴,381
【裁判日期】    981009
【裁判案由】    租佃爭議
【裁判全文】
臺灣彰化地方法院民事判決  98年度訴字第381號
原      告  丁○○
訴訟代理人  劉淑華律師
被      告  乙○○
兼上列一人
訴訟代理人  丙○○      住彰化.
被      告  戊○○      住同上.
訴訟代理人  林溢根律師
上列當事人間租佃爭議等事件，本院於民國98年9月23日言詞辯
論終結，茲判決如下：
    主      文
確認原告與被告丙○○、乙○○間就如附表壹編號一所示土地之
耕地三七五租賃關係不存在。
確認原告與被告戊○○間就如附表壹編號二所示土地之耕地三七
五租賃關係不存在。
被告丙○○、乙○○應會同原告就前開第一項土地之耕地三七五
租約辦理註銷登記，並將該筆土地返還原告。
被告戊○○應會同原告就前開第二項土地之耕地三七五租約辦理
註銷登記，並將該筆土地返還原告。
被告丙○○、乙○○應給付原告新台幣伍萬零壹佰玖拾貳元，及
自民國九十八年八月四日起至清償日止，按年息百分之五計算之
利息；並自民國九十八年七月一日起至返還前開第一項土地之日
止，按年給付原告稻穀壹仟捌佰貳拾肆台斤。
被告戊○○應給付原告新台幣萬貳仟陸佰柒拾捌元，及自民國
九十八年八月四日起至清償日止，按年息百分之五計算之利息；
並自民國九十八年七月一日起至返還前開第二項土地之日止，按
年給付原告稻穀壹仟捌佰肆拾捌台斤。
原告其餘之訴駁回。
訴訟費用由被告戊○○負擔二分之一，其餘由被告乙○○、丙○○負擔。
    事實及理由
壹、程序方面：
一、按耕地三七五減租條例第26條第2項規定租佃爭議須經調解
    、調處，始得起訴，旨在保持情感，減少訟累。如兩造因同
    一耕地租約業經調解、調處者，則當事人另以同一租約之其
    他事由涉訟者，應認其已踐行該條項所定之調解、調處程序
    ，否則未免勞民費事，有違立法真意。經查：原告以被告未
    自任耕作為由，請求確認耕地租賃關係不存在、收回土地、
    給付欠租差額及返還相當於租金之不當得利，經調解、調處
    不成立，由彰化縣政府移送本院審理。嗣經原告追加更正、
    註銷（起訴狀誤載為塗銷）耕地租約登記之訴，應認其已踐
    行該條項所定之調解、調處程序。
二、按耕地三七五減租條例第26條第1項關於不服調處，移送該
    管司法機關迅予處理，並免收裁判費用之規定，須出租人與
    承租人間因耕地租佃發生爭議時，始有適用。如非租佃爭議
    涉訟者，即無此免收裁判費用規定之適用。經查：原告本於
    返還不當得利之法律關係，請求被告返還相當於租金之不當
    得利，其性質非屬於租佃爭議，故無上述免收裁判費用規定
    之適用。至於原告本於所有人物上請求權及耕地三七五減租
    條例規定，請求收回（返還）土地，其請求權競合，故依民
    事訴訟法第77條之2第1項但規定解釋，無須另徵裁判費。
三、按「訴狀送達後，原告不得將原訴變更或追加他訴。但有下
    列各款情形之一者，不在此限：‧‧‧二請求之基礎事實同
    一者。三擴張或減縮應受判決事項之聲明者‧‧‧七不甚礙
    被告之防禦及訴訟之終結者。」，民事訴訟法第255條第1項
    第2款、第3款、第7款各定有明文。經查：原告嗣後追加更
    正、註銷耕地租約登記之訴，及擴張給付欠租、返還不當得
    利之金額或數額，核與前開規定，洵無不合，應予准許。
貳、實體方面：
一、原告主張：
  (一)如附表壹編號一所示坐落彰化縣田中鎮○○段674地號土地
    （重測前為大平段254地號，租約登記誤載為254之3地號，
    下稱系爭甲地）由原告出租予蕭玉隊，雙方訂立耕地三七五
    租約（臺灣省彰化縣私有耕地租約書田平字第95號，下稱系
    爭甲租約）。蕭玉隊嗣於民國97年4月間死後，由其子即被
    告丙○○、乙○○共同繼承該承租權，而成為承租人。如附
    表壹編號二所示坐落同上地段676地號土地（下稱系爭乙地
    ，與系爭甲地合稱系爭土地）由原告出租予被告戊○○，雙
    方訂立耕地三七五租約（臺灣省彰化縣私有耕地租約書田平
    字第94號，下稱系爭乙租約）。系爭土地均經申請續定租約
    ，經彰化縣田中鎮公所於98年4月27日以田鎮民字第
    0980006584號函核定在案。
  (二)系爭土地重測前為大平段254地號，因實施耕者有其田，故
    於42年7月31日逕為分割，新增254之1、254之2、254之3等
    地號；嗣於88年間因實施地籍圖重測，重測後為太平段674
    （系爭甲地）、675、676（系爭乙地）、677地號土地，其
    承租人分別為蕭玉隊，及（訴外人）蕭淵濱、被告戊○○、
    （訴外人）蕭宜春等人。惟地政機關逕為分割轉載，並依耕
    地三七五減租條例辦理租約登記時，誤將訴外人蕭淵濱耕作
    土地記載為大平段254地號，而蕭玉隊耕作土地則誤載為大
    平段254之3地號。
  (三)被告均未自任耕作，將系爭土地借予訴外人己○○耕作使用
    。己○○則96年12月21日、97年1月22日兩度非法盜賣系爭
    土地土方予訴外人甲○○等人，並法院經以竊盜罪判刑確定
    。
  (四)被告於上開竊盜案件已坦承未自任耕作，並將系爭土地借予
    己○○耕作使用，因不知己○○等人盜賣土方，故未經檢察
    官提起公訴。茲將被告及己○○於96年12月21日在彰化縣警
    察局田中分局所作筆錄，分述如下：
  1.被告丙○○部分：
    其承認未委託任何人整頓系爭甲地，僅於93年間將系爭甲地
    使用權，無償授權給己○○種植農作物等語。
  2.被告戊○○部分：
    其承認於95年7月間將系爭乙地使用權，無償授權給己○○
    種植農作物，並未委託任何人整頓系爭乙地等語。
  3.己○○部分：
    其承認受被告戊○○、丙○○之託，管理使用系爭土地，雙
    方未定任何租賃契約，僅口頭協議管理使用等語。
  (五)己○○於97年9月17日委託律師邱垂勳向原告說明其耕作系
    爭土地各情，並於聲明書中載明其自93年間開始耕作系爭甲
    地，其與被告丙○○間僅口頭約定無償耕作系爭甲地，耕作
    內容由其自行決定，農作物收成歸屬己○○；另自95年間開
    始耕作系爭乙地，並與被告戊○○口頭約定以每期4千元代
    價，將系爭乙地供其耕作，耕作內容由其自行決定，農作物
    收成歸屬己○○。據此，足證被告確有未自任耕作之事實。
  (六)依據耕地三七五減租條例第16條第1、2項規定，及最高法院
    56年台上字第1520號、43年台上字第868號等判例要旨，所
    謂不自任耕作，兼指轉租及將耕地借與他人使用在內。是本
    件系爭土地耕地租約，因被告不自任耕作，均屬無效，兩造
    間耕地三七五租賃關係不存在。茲因被告仍否認原告主張，
    故有起訴請求確認之必要。
  (七)系爭土地緊鄰633地號水利溝渠，排水灌溉，並無困難。己○○卻盜賣系爭土地土方，致系爭土地局部地勢低窪積水，
    造成嚴重損害。
  (八)原告以租約無效為由，請求被告返還土地後，被告丙○○始
    以2紙郵政匯票金額各為1萬2千元及6千元，被告戊○○則以
    郵政匯票金額1萬8千元，給付租金。該等款項除清償歷年來
    欠租外，其餘金額應為損害賠償金，而非被告所稱給付租金
    。
  (九)原告收租簿冊記載901斤係誤載，記載「完」字表示已收到
    租金，並非減租之意。原告自96年第2期起因兩造發生租佃
    爭議，故未向被告收取現金，係由被告郵寄匯票繳納。經原
    告計算至98年第1期為止，被告戊○○已給付6千元，但被告
    丙○○等2人尚未給付。
  (十)被告自不自任耕作時起，即屬無權占用土地，原告本於不當
    得利之法律關係，有權請求被告返還相當於土地租金之不當
    得利。又被告未按原定租額付足租金，原告有權請求累欠租
    金差額，爰請求明細如下：
  1.被告丙○○、乙○○部分：
  (1)系爭甲地自92年起至97年止，每年2期，應付租金總額125,5
    19元，惟被告丙○○等2人每期僅付6千元，6年12期共付7萬
    2千元，不足53,519元，另被告丙○○於98年7月15日交付郵
    政匯票金額6千元，經扣抵後，尚應給付47,519元。是被告
    丙○○等2人應給付原告47,519元，及自98年4月2日起按年
    息百分之5計算之利息。
  (2)依據系爭甲租約，每年租額稻穀1,824台斤（折合約1,094.4
    公斤），依98年稻穀價格每百公斤2,339.71元計算，折合現
    金約25,606元。是被告丙○○等2人應自98年1月1日起至返
    還土地之日止，應按年給付相當租額之稻穀1,824台斤或現
    金25,606元予原告。
  2.被告戊○○部分：
  (1)系爭乙地自92年起至97年止，每年2期，應付租金總額127,1
    72元，惟被告戊○○每期僅付6千元，6年12期共付7萬2千元
    ，不足55,172元。是被告戊○○應給付原告55,172元，及自
    98年4月2日起按年息百分之5計算之利息。
  (2)依據系爭乙租約，每年租額為稻穀1,848台斤（折合約1,108
    .8公斤），依98年稻穀價格每百公斤2,339.71元計算，折合
    現金約25,943元。是被告戊○○應自98年1月1日起至返還土
    地之日止，應按年給付相當租額之稻穀1,848台斤或現金25,
    943元予原告。
  (十一)被告為耕地承租人，依規定領取政府各項補助款時，無須徵
    得原告同意，僅提出租約書及載明三七五租約登記之土地登
    記謄本，即得辦理。是以，被告雖申請各項補助款，尚不足
    以證明其屬自任耕作。
  (十二)被告所提農會碾米廠採購乾濕穀計量計費單，尚不足以證明
    有自任耕作之事實。
  (十三)被告於己○○耕作系爭土地期間內，既有不自任耕作之事實
    ，縱出借系爭土地前有耕作，或為警查獲後始收回土地自行
    耕作，仍無法改變不自任耕作之既定事實。
  (十四)訴外人甲○○、賴鴻標、黃志建等人於上開刑事案件審理時
    均稱：己○○僱請渠等在系爭土地進行採土等行為，足認己○○於案發當時對系爭土地具有管領力。換言之，被告確有
    未自任耕作之事實。
  (十五)己○○於上開刑事件案件審理時具狀坦承：其使用系爭土地
    均徵得被告同意，因土地高低不平，致引水灌溉困難，故委
    請甲○○等人進行整地，足認己○○於案發當時耕作系爭土
    地。
  (十六)從而，被告既有未自任耕作及欠租等事實，系爭甲、乙租約
    應歸於無效，爰依耕地三七五減租條例第6條第1項（會同登
    記，起訴狀漏載）、第8條（給付地租，起訴狀漏載）、第
    16條第2項（收回自耕）、民法第767條（第1項前段、中段
    ）、第179條等規定，請求：1.被告丙○○、乙○○應會同
   （起訴狀誤載為協同）原告辦理系爭甲租約地號為太平段674
    地號（重測前為大平段254地號）。2.確認原告與被告丙○○、乙○○間就系爭甲地之耕地三七五租賃關係不存在。3.
    確認原告與被告戊○○間就系爭乙地之耕地三七五租賃關係
    不存在。4.被告丙○○、乙○○應會同（起訴狀誤載為協同
    ）原告就系爭甲租約辦理註銷（起訴狀誤載為塗銷）登記，
    並將系爭甲地返還原告。5.被告戊○○應會同（起訴狀誤載
    為協同）原告就系爭乙租約辦理註銷（起訴狀誤載為塗銷）
    登記，並將系爭乙地返還原告。6.被告丙○○、乙○○應給
    付原告47,519元，及自98年4月2日起至清償日止，按年息百
    分之5計算之利息；並自98年1月1日起至返還土地之日止，
    按年給付原告相當租額之稻穀1,824台斤或現金25,606元。
    7.被告戊○○應給付原告55,172元，及自98年4月2日起至清
    償日止，按年息百分之5計算之利息；並自98年1月1日起至
    返還土地之日止，按年給付原告相當租額之稻穀1,848台斤
    或現金25,943元等語。
二、被告辯稱：
  (一)被告乙○○、丙○○部分：
  1.系爭甲地原承租人為蕭玉隊，蕭玉隊於97年4月間死亡，由
    其子即被告丙○○、乙○○共同繼承該承租權，而成為承租
    人。
  2.系爭甲地坐落在己○○耕作田地附近，蕭玉隊於96年間生病
    ，故委請己○○幫忙引水灌溉。
  3.系爭甲地進水源頭土壤，歷經進水沖積，致東西地勢高低不
    平，被告丙○○接受己○○之建議，並由其代為僱請甲○○
    等人進行整地，被告丙○○因此支付4,500元整地費用，但
    不知渠等有盜賣土方情事。
  4.被告丙○○等2人對系爭甲地已善盡管理人責任，此由卷附
    割稻、駛田、採購秧苗、播種等農務所需費用支出單據，及
    稻榖採收、出售農會碾米廠，所收取農會支票，另由農會帳
    戶自動轉帳支付電費等，足證被告丙○○等2人確有自任耕
    作之事實。
  5.原告以己○○等人兩度遭查獲盜賣系爭土地土方，並經判刑
    確定為由，故主張被告丙○○等2人未自任耕作。惟原告僅
    以警詢筆錄及及己○○聲明書為據，尚有偏頗，故難認同。
  6.己○○於聲明書聲明：被告丙○○自93年起以口頭約定，將
    系爭甲地無償授權己○○耕作，惟當時被告丙○○等2人與
    己○○間口頭約定，未得蕭玉隊特別委任或授權代理，且已
    無從取得蕭玉隊承諾，故該口頭約定無效。再者，在無其他
    事證足資佐證下，應認蕭玉隊自始自任耕作。
  7.被告丙○○等2人均按時依約定租額即每半年給付租金6千元
    ，均由原告親往收取。兩造涉訟後，被告丙○○等2人分別
    於97年5月28日、97年12月17日、98年7月15日各郵寄郵政匯
    票1萬2千元、1萬2千元、6千元給原告，故迄今無欠租。
  8.被告丙○○等2人自97年4月15日繼承系爭甲地承租權後，自
    任耕作，並追究己○○等人盜賣土方責任及求償土方損失，
    是被告丙○○等2人自無不當得利及不自任耕作等情事。
  9.被告丙○○等2人同意協同辦理系爭甲租約地號更正為太平
    段674地號（重測前大平段254地號）。
  10.被告丙○○等2人之父高有火生前曾說確有減租協議，情形
    如被告戊○○所言，並說以後無須補租。嗣後原告收租時，
    同樣收取6千元，未曾說過必須補租。
  11.從而，被告丙○○等2人並無不自任耕作及欠租等情事，系
    爭租約仍繼續有效存在，爰請求駁回原告之訴等語。
  (二)被告戊○○部分：
  1.被告戊○○係自任耕作，未曾將系爭乙地借予己○○耕作，
    僅託其幫忙放水灌溉而已。
  2.原告所提己○○聲明書，係己○○於涉嫌竊盜罪後，供作委
    託律師向原告說明使用，其真意在於脫免竊盜罪責，故該聲
    明書內容並非實在，亦無證據能力。
  3.被告戊○○承租系爭乙地每期租金6千元，依據己○○聲明
    書所載，卻稱被告戊○○以每期4千元轉租己○○，顯不合
    理。
  4.依據本院97年度易字第559號刑事判決記載，己○○等人未
    經兩造同意，盜賣系爭土地土方，故該刑事判決已肯認被告
    戊○○並無轉租或出借系爭土地等情事。
  5.己○○不識字，己○○於警詢所稱管理使用或管理等詞，不
    僅前後不一，且管理使用乙詞不明確？究係使用或管理？容
    有懷疑。又該刑事判決亦未認定被告戊○○轉租或無償提供
    系爭土地予己○○使用，故不得僅憑該警詢筆錄，據為被告
    戊○○之不利之認定。
  6.被告戊○○警詢筆錄記載，與被告戊○○陳述之真意不符，
    再加上被告戊○○既不識字，如何親閱瞭解筆錄記載？故該
    警詢筆錄為傳聞證據，且內容有諸多瑕疵，不具證據資格，
    原告不得援引為證。
  7.原告與訴外人甲○○等4人於該刑案第一審審理時成立和解
    ，故獲判緩刑。然己○○犯後態度不佳，不僅重判1年，且
    未獲緩刑宣告。因此，己○○知悉上訴二審能否獲判緩刑，
    有無和解，自屬關鍵，故該聲明書所載內容，不能遽信，茲
    分述如下：
  (1)由該聲明書記載每期給付4千元觀之，被告戊○○向原告承
    租系爭土地代價為每期6千元，故其記載不實。
  (2)該聲明書若為真實，何以己○○於警詢時未曾提及，加以該
    聲明書內容為電腦打字，又有塗改，其真實性令人起疑！
  (3)被告戊○○尚領取96年度柯羅莎颱風農業天然災害現金救助
    ，可知確有自任耕作，故該聲明書記載不實。
  (4)被告戊○○因左側半人工髖關節置換術後合併人工關節周邊
    骨折，於95年7月21日起至同年月27日、95年8月2日起至同
    年月12日住院手術治療，因病無法耕作，故委請己○○幫忙
    灌溉及看顧田地，並非將土地轉租或借予己○○無償使用，
    是原告所為主張，容有誤會。
  8.系爭土地每期租金為6千元，被告戊○○迄今未欠原告任何
    地租，爰分述如下：
  (1)94年負欠原告租金1千元，原告誤以為該年度尚有6千元未收
    ，為求和諧，被告戊○○不爭執，故於95年第1、2期共郵寄
    1 萬8千元予原告。
  (2)96年第1、2期租金1萬2千元，已郵寄原告。
  (3)97年第1、2期、98年第1期各6千元之租金，亦有郵寄予原告
    。
  9.被告戊○○於光復前曾就讀國小2年，後來遇到美軍空襲就
    輟學了。兩造確有減租協議，即每年2期，每期6千元。當時
    參與協議之佃農尚有蕭宜春、高有火（被告丙○○之父）及
    蕭屏親等人。被告戊○○曾向原告提及因種稻收成不好，請
    求地租降至每期5千元，原告則提議6千元，嗣後達成減租協
    議。此協議係20幾年原告前往蕭宜春住處收租時，4位佃農
    與原告在蕭宜春住處家所達成。原告尚提及既已減租，往後
    無須補租。另外，依據原告收租簿冊記載，租穀重量低於租
    約之記載，故有減租協議。其中91年以後金額6千元後面有
    接續記載「完」字。又於94年10月17日記載戊○○901斤×
    6,000－5,000＝1,000「欠」。據此，可知兩造確有減租及
    日後無須補租等協議存在。
  10.原告返還不當得利債權縱屬存在，惟逾5年部分已罹於時效
    而消滅，故不得再請求。
  11.從而，原告之訴為無理由，爰請駁回原告之訴等語。
三、兩造不爭執事項：
  (一)原告與蕭玉隊就系爭甲地訂立系爭甲租約，嗣後蕭玉隊於97
    年4月間死後，由其子即被告丙○○、乙○○共同繼承該承
    租權，而成為承租人。
  (二)原告與被告戊○○就系爭乙地訂立系爭乙租約。
  (三)系爭甲、乙租約均經申請續定租約，業經彰化縣田中鎮公所
    核定在案。
  (四)被告近20餘年來每期均給付租金6千元，1年2期共1萬2千元
    ，直至兩造涉訟前為止，均由原告親往被告住處收取現金。
  (五)被告戊○○自兩造涉訟以後至98年第1期為止，依往例每期6
    千元，均郵寄郵政匯票或支票予原告，以給付租金。
  (六)被告丙○○等2人自兩造涉訟後（98年第1期6千元有爭執）
    ，依往例每期6千元，均以郵寄郵政匯票予原告，以給付租
    金。
  (七)訴外人己○○等人先後於96年12月21日、97年1月22日兩度
    遭查獲盜賣系爭土地土方，均經判刑確定（本院刑事庭97年
    度易字第559號、臺灣高等法院臺中分院97年度上易字第184
    5號刑事判決）
  (八)被告戊○○有子女蕭輔益、蕭美觀等人。
四、兩造爭執事項：
  (一)原告請求被告丙○○、乙○○應會同原告就系爭甲租約地號
    辦理更正登記，有無依據？
  (二)被告有無不自任耕作情事？原告主張兩造間耕地三七五租賃
    關係不存在，有無依據？
  (三)被告有無欠租情事？原告請求被告給付租金差額及返還相當
    於租金之不當得利，有無依據？
  (四)原告請求被告會同原告就系爭甲、乙租約辦理註銷登記，及
    收回（返還）系爭土地，有無依據？
五、按耕地三七五減租條例第6條第1項後段固規定，租約之訂立
    、變更、終止或換訂，應由出租人會同承租人申請登記。惟
    依臺灣省耕地租約登記辦法第2條第1項後段規定：「出租人
    或承租人不會同申請登記時，得由一方陳明理由，檢附相關
    證明文件，單獨申請登記。」經查：原告主張系爭甲租約地
    號有誤載情形，固有彰化縣田中鎮公所98年7月29日田鎮民
    字第0980011372號函附卷可稽。惟查：被告蕭聰敏等2人既
    未否認誤載情事，尚且表示同意辦理更正，再加上原告可依
    前開規定單獨申請登記，則原告訴請判命被告丙○○等2人
    會同辦理更正，即無必要，洵屬無據。
六、按「承租人應自任耕作，並不得將耕地全部出租或一部轉租
    於他人。承租人違反前項規定時，原訂租約無效，得由出租
    人收回自行耕種或另行出租。」、「所有人對於無權占有或
    侵奪其所有物者，得請求返還之。對於妨害其所有權者，得
    請求除去之。」，耕地三七五減租條例第16條第1項、第2項
    、民法第767條第1項前段、中段分別定有明文。所謂不自任
    耕作，兼指轉租或將耕地借予他人使用，原訂租約無待於另
    為終止之意思表示，當然向後失其效力，租賃關係因而歸於
    消滅而言，非謂租賃關係自始不存在（最高法院56年台上字
    第1520號、80年台再字第15號等判例要旨參照）。經查：原
    告主張訴外人己○○僱請訴外人甲○○等人，先後於96年12
    月21日、97年1月22日兩度遭查獲盜賣系爭土地土方，均經
    判刑確定等情，除據原告提出本院刑事庭97年度易字第559
    號刑事判決影本附卷可佐外，復經本院調取該刑事卷宗全卷
    ，查明屬實。基此，足認訴外人己○○於案發當時確實占有
    系爭土地無訛。次查：經細察前開刑事卷宗，可知被告丙○○於96年12月21日在彰化縣警察局田中分局內安派出所接受
    員警詢問時陳稱：「我於93年（詳細時間、日期我已忘記，
    只有我太太和我母親記得），我只有將該地段（指系爭甲地
    ）使用權，授（誤載為受）權給己○○種植農作物用；我是
    以無償方式授（誤載為受）權給己○○種植農作物‧‧‧（
    警方訊問過程及查證有無對你刑求或毆打情事？）沒有。（
    你是否在自由意識下接受警方訊問筆錄？）是的。（詢問過
    程有無全程錄影錄音？）有。」等語。被告戊○○亦於同日
    在同派出所接受員警詢問時陳稱：「（其教育程度國小肄業
    ）‧‧‧不用請律師。我女兒蕭美觀在場。‧‧‧是95年7
    月因病住院無法耕作，我與己○○是以口頭方式約定，我提
    供該農地（指系爭乙地）給他種植農作物使用‧‧‧」等語
    。訴外人己○○於同日在同派出所接受員警詢問時則陳稱：
    「（系爭土地）承租人是戊○○、丙○○2人，雙方沒有訂
    定任何租賃契約，只有口頭議訂管理使用田地種植而已‧‧
    ‧（警方訊問、查緝過程有無對你刑求情事？）沒有。（你
    是否在自由意識之下製作偵訊筆錄？）是的。」等語。基此
    ，被告丙○○、戊○○及訴外人己○○於警詢時所為陳述均
    出於自由意志，警詢過程亦全程錄影錄音，其間更有被告戊○○之女蕭美觀在場陪同應訊，顯然足以擔保渠等陳述之任
    意性及真實性，再加上渠等說詞互核一致，自堪採信。換言
    之，被告辯稱：無處分權、不識字、警詢筆錄無證據能力云
    云，核屬曲解法令或事後卸責之詞，不足採信。再佐以訴外
    人己○○於97年9月17日委託律師向原告說明其耕作系爭土
    地各情，並於聲明書中載明其自93年間開始耕作系爭甲地，
    其與被告丙○○間以口頭約定無償耕作系爭甲地，耕作內容
    由其自行決定，由其取得農作物收成；另自95年間開始耕作
    系爭乙地，並與被告戊○○口頭約定以每期4千元代價，由
    其耕作系爭乙地，耕作內容由其自行決定，其取得農作物收
    成等語，此情亦有該聲請影本附卷可稽。準此各情，原告主
    張被告（含前手蕭玉隊）未自任耕作乙節，核與事實相符，
    洵值採信。至於被告戊○○雖提出行政院衛生署彰化醫院診
    斷證明書影本，其上記載其因左側半人工髖關節置換術後合
    併人工關節周邊骨折，故於95年7、8月間住院手術治療10餘
    日等語。惟被告戊○○生病期間，尚有子女蕭輔益、蕭美觀
    等人（本院98年7月24日、98年8月31日送達證書及前揭警詢
    筆錄參照）可耕作，竟借予非家屬之己○○耕作，故無法動
    搖其非自任耕作之事實。另外，被告雖提出割稻、駛田、採
    購秧苗、播種、稻榖採收、出售稻穀、電費及申請風災補助
    等單據影本，惟被告既有前揭轉租或出借系爭土地等情事，
    自無法推翻渠等非自任耕作之事實。基上說明，系爭甲、乙
    租約應歸於無效，且未經註銷登記，加以被告猶辯稱有效，
    則原告本於耕地三七五減租條例第6條第1項、第16條第2項
    、民法第767條第1項前段、中段等規定，請求確認租賃關係
    不存在、註銷租約登記及收回（返還）土地，洵屬有據。
七、按耕地三七五減租條例第2條第1項，所謂主要作物正品全年
    收穫總量千分之三七五，乃耕地租額之最高限制，契約當事
    人有較低之約定者，應從其約定（最高法院89年台上字第21
    04號民事判決要旨參照）。經查：兩造（被告丙○○等人由
    其父高有火參加）於20幾年前曾在訴外人蕭宜春住處達成減
    租協議，即每年2期，每期6千元，參與協議之佃農尚有訴外
    人蕭宜春及蕭屏親等人，業據被告分別陳明在卷。再佐以原
    告亦不否認其歷年來每期僅向被告各收取6千元租金乙節，
    自堪信被告辯稱兩造確有減租協議等情為實在。次查：被告
    丙○○等2人分別於97年5月28日、97年12月17日、98年7 月
    15日各郵寄郵政匯票金額1萬2千元、1萬2千元、6千元給原
    告；被告戊○○分別於97年5月29日、97年12月16日、98年6
    月30日各郵寄郵政匯票金額1萬8千元、1萬2千元、支票金額
    6千元予原告，此情各有相關匯款單據附卷可稽。準此，益
    徵被告於系爭甲、乙租約歸於無效前均無欠租，則原告主張
    被告尚欠租金差額未付，要屬無據。
八、按「無法律上之原因而受利益，致他人受損害者，應返還其
    利益。雖有法律上之原因，而其後已不存在者，亦同。」，
    民法第179條定有明文。次按承租人自不自任耕作時起，原
    耕地租約既歸於無效，其繼續占耕租賃土地，即屬無權占有
    ，出租人自得本於不當得利之法律關係，請求承租人返還相
    當於租金之不當得利。又按原耕地租約既歸於無效，原減租
    協議亦屬於原耕地租約之一部分，亦當然失其效力。是以，
    計算出租人請求繼續占耕土地之承租人返還不當得利之金額
    或數額，自得比照原耕地租約所定租額，或依耕地三七五減
    租條例所規定之租金標準。另按耕地地租，經出租人同意，
    得依當時市價折合現金繳付之，耕地三七五減租條例第9條
    但書定有明文。查系爭甲、乙租約第4條均有明文約定，應
    納地租依繳納實物或繳納現金為之，則原告請求被告繳納實
    物或繳納現金，各有所據。爰依原告所查報歷年來稻穀市價
    行情，計算原告得請求被告返還相當於租金之不當得利之數
    額或金額，各詳如附表貳、所示。基上說明，原告本於民
    法第179條規定，請求被告丙○○等2人、戊○○各應返還原
    告相當於租金之不當得利50,192元、32,678元，及各自98年
    8月4日（以準備二狀送達被告之翌日從寬計算）起至清償日
    止，按年息百分之5計算之遲延利息；並各均自98年7月1日
    （98年第2期）起至返還土地之日止，分別按年給付原告稻
    穀1,824台斤、1,848台斤（將來給付部分，稻穀市價無從事
    先得知，故不諭知折合現金標準），洵屬有據。逾此範圍之
    請求，即無依據。
九、從而，原告本於耕地三七五減租條例第6條第1項（會同登記
    ）、第16條第2項（收回自耕）、民法第767條（第1項前段
    、中段）、第179條等規定，請求判決如主文第一～六項所
    示，為有理由，應予准許。逾此範圍之請求，不應准許，故
    應駁回。
十、本件事證已臻明確，兩造其餘攻擊防禦方法及舉證，經審酌
    後於判決之結果並無影響，爰不再贅詞論列。
十一、訴訟費用負擔之依據：民事訴訟法第78條、第85條第1項。
中    華    民    國    98    年    10    月     9    日
                民事第一庭      法  官  陳正禧
以上正本係照原本作成。
如對本判決不服，得於判決送達後20日內向本院提出上訴狀。（
須附繕本）
中  華    民    國    98    年    10    月     9    日
                                書記官  莊素美
┌─────────────────────────────────────────────────┐
│附表壹                                                                                            │
├──┬──────────────┬──┬─────┬────────┬────┬───┬────┤
│編號│土地坐落地號                │地目│使用分區及│面積（平方公尺）│所有人即│承租人│租約字號│
│    │                            │    │使用地類別│                │出租人  │      │        │
├──┼──────────────┼──┼─────┼────────┼────┼───┼────┤
│一  │彰化縣田中鎮○○段674地號（ │田  │特定農業區│4,465.86        │丁○○  │丙○○│田平字第│
│    │重測前大平段254地號，租約登 │    │農牧用地  │                │        │乙○○│95號    │
│    │記誤載為254之3地號）        │    │          │                │        │      │        │
├──┼──────────────┼──┼─────┼────────┼────┼───┼────┤
│二  │同上段676地號（重測前大平段 │田  │同上      │5,006.16        │同上    │戊○○│田平字第│
│    │254之2地號）                │    │          │                │        │      │94號    │
└──┴──────────────┴──┴─────┴────────┴────┴───┴────┘
┌──────────────────────────────────────────────┐
│附表貳（丙○○、乙○○及其前手蕭玉隊原租額稻穀1,824台斤，折合1,094.4公斤）                  │
├──┬──┬────────┬────────┬────┬────────┬────────┤
│編號│年度│稻穀價格每百公斤│稻穀折合現金（元│已付金額│不足額          │備註（應付金額及│
│    │    │（新台幣：元）  │以下四捨五入）  │        │                │期數）          │
├──┼──┼────────┼────────┼────┼────────┼────────┤
│一  │93年│1,899.16元      │20,784元        │12,000元│4,392元         │10,392元（從寬自│
│    │    │                │                │        │                │93年第2期起算） │
├──┼──┼────────┼────────┼────┼────────┼────────┤
│二  │94年│1,974.83元      │21,613元        │12,000元│9,613元         │21,613元（2期） │
├──┼──┼────────┼────────┼────┼────────┼────────┤
│三  │95年│1,901.88元      │20,805元        │12,000元│8,805元         │20,805元（2期） │
├──┼──┼────────┼────────┼────┼────────┼────────┤
│四  │96年│1,856.08元      │20,313元        │12,000元│8,313元         │20,313元（2期） │
├──┼──┼────────┼────────┼────┼────────┼────────┤
│五  │97年│2,217.33元      │24,266元        │12,000元│12,266元        │24,266元（2期） │
├──┼──┼────────┼────────┼────┼────────┼────────┤
│六  │98年│2,339.71元      │25,606元        │6,000元 │6,803元         │12,803元（第2期 │
│    │    │                │                │        │                │未收獲）        │
├──┴──┴────────┴────────┼────┼────────┼────────┤
│合計（不含93年第1期、98年第2期）              │60,000元│50,192元        │110,192元       │
└───────────────────────┴────┴────────┴────────┘
┌──────────────────────────────────────────────┐
│附表（戊○○原租額稻穀1,848台斤，折合1,108.8公斤）                                        │
├──┬──┬────────┬────────┬────┬────────┬────────┤
│編號│年度│稻穀價格每百公斤│稻穀折合現金（元│已付金額│不足額          │備註（應付金額及│
│    │    │（新台幣：元）  │以下四捨五入）  │        │                │期數）          │
├──┼──┼────────┼────────┼────┼────────┼────────┤
│一  │95年│1,901.08元      │21,079元        │12,000元│4,540元         │10,540元（從寬自│
│    │    │                │                │        │                │95年第2期起算） │
├──┼──┼────────┼────────┼────┼────────┼────────┤
│二  │96年│1,856.08元      │20,580元        │12,000元│8,580元         │20,580元（2期） │
├──┼──┼────────┼────────┼────┼────────┼────────┤
│三  │97年│2,217.33元      │24,586元        │12,000元│12,586元        │24,586元（2期） │
├──┼──┼────────┼────────┼────┼────────┼────────┤
│四  │98年│2,339.71元      │25,943元        │6,000元 │6,972元         │12,972元（第2期 │
│    │    │                │                │        │                │未收獲）        │
├──┴──┴────────┴────────┼────┼────────┼────────┤
│合計（不含95年第1期、98年第2期）              │36,000元│32,678元        │68,678元        │
└───────────────────────┴────┴────────┴────────┘


司法院資訊處製作；財團法人民間司法改革基金會備份。
